臺灣高等法院民事判決　　　　　　　　　　　　　　八十四年度重上字第二四七號
　　上　訴　人　丑○○
　　　　　　　　己　○
　　上　訴　人　Ａ○○
　　上　訴　人　黃○○
　　右四人共同
　　訴訟代理人　雷祿慶律師
　　右四人共同
　　複 代 理人　馬建亞
　　　　　　　　戊○○
　　右四人共同
　　訴訟代理人　Ｄ○○
　　上　訴　人　玄○○
　　上　訴　人　Ｘ○○
　　右二人共同
　　訴訟代理人　戊○○
　　上　訴　人　宙○○
　　右　一　人
　　訴訟代理人　雷祿慶律師
　　右　一　人
　　複 代 理人　馬建亞
　　　　　　　　戊○○
　　右　一　人
　　訴訟代理人　Ｄ○○
　　上　訴　人　Ｅ○○
　　上　訴　人　癸○○
　　上　訴　人　子○○
　　上　訴　人　Ｓ○○○
　　上　訴　人　未○○
　　右四人共同
　　訴訟代理人　戊○○
　　上　訴　人
　　上　訴　人　Ｙ○○○
　　上　訴　人　乙○○原名林.
　　上　訴　人　Ｆ○○
　　上　訴　人　亥○○
　　上　訴　人　酉○○
　　上　訴　人　戌○○
　　上　訴　人　地○○
　　上　訴　人　天○○
　　右八人共同
　　訴訟代理人　戊○○
　　上　訴　人　Ｇ○○
　　上　訴　人　Ｃ○○
　　上　訴　人　辛○○
　　上　訴　人　Ｚ○○○
　　上　訴　人　午○○
　　右五人共同
　　訴訟代理人　雷祿慶律師
　　右五人共同
　　複 代 理人　馬建亞
　　　　　　　　戊○○
　　右五人共同
　　訴訟代理人　Ｄ○○
　　上　訴　人　甲○○
　　上　訴　人　丁○○
　　上　訴　人　丙○○
　　右三人共同
　　訴訟代理人　戊○○
　　上　訴　人　Ｌ○○(即張林.
　　上　訴　人　Ｍ○○(即張林.
　　上　訴　人　Ｎ○○(即張林.
　　上　訴　人　Ｋ○○(即張林.
　　上　訴　人　Ｏ○○(即張林.
　　上　訴　人　Ｐ○○(即張林.
　　右六人共同
　　訴訟代理人　Ｄ○○
　　上　訴　人　壬○○即林村.
　　右　一　人
　　訴訟代理人　戊○○
　　上　訴　人　Ｂ○○(即林嘉.
　　上　訴　人　宇○○(即林嘉.
　　上　訴　人　寅○○(即林嘉.
　　上　訴　人　申○○(即林嘉.
　　上　訴　人　卯○○(即林嘉.
　　右五人共同
　　訴訟代理人　Ｄ○○
　　上　訴　人　辰○○(即林茉.
　　兼 右 一人
　　訴訟代理人　戊○○
　　上　訴　人　Ｄ○○
　　追加上訴人　ａ○○
　　追加上訴人　ｂ○○
　　右二人共同
　　訴訟代理人　Ｄ○○
　　上　訴　人　Ｕ○○
　　右　一　人
　　訴訴代理人　戊○○
　　上　訴　人　Ｖ　○
　　上　訴　人　Ｒ○○
　　上　訴　人　Ｊ○○○
　　右二人共同
　　訴訟代理人　戊○○
　　上　訴　人　ｆ○○林金地.
　　上　訴　人　ｃ○○
　　上　訴　人　ｄ○○
　　上　訴　人　ｅ○○
　　右四人共同
　　訴訟代理人　Ｈ○○○
　　上　訴　人　Ｗ○○○
　　上　訴　人　巳○○
　　上　訴　人　Ｉ○○
　　兼 右 一人
　　訴訟代理人　Ｈ○○○
　　被 上 訴人　Ｔ○○
　　被 上 訴人　Ｑ　○
　　右二人共同
　　訴訟代理人　陳昆明律師
　　右二人共同
　　複 代 理人　盧麗娟
右當事人間請求分割共有物事件，上訴人對於中華民國八十一年六月二十九日臺灣士
林地方法院七十八年度訴字第一三四八號第一審判決提起上訴，經本院於九十三年十
二月八日言詞辯論終結，判決如左：
    主  文
上訴駁回。
原判決應更正為：兩造共有坐落如附表一至附表十所示土地，應予變賣，所得價金，
按附表一至附表十所示兩造所有權應有部分比例分配之。
第二審訴訟費用由上訴人負擔。
    事  實
壹、上訴人方面：
一、聲明：
  (一)原判決廢棄。
  (二)被上訴人第一審之訴駁回。
二、陳述：除與原判決記載相同者，茲引用外，補陳略稱：
　(一)上訴人等均係同宗親屬，各房間可合作共耕，自能共謀促進經濟之效益。如採協
    議分割，請依上訴人之分割草案圖及附表而為分割，將土地分為Ａ、Ｂ、Ｃ、Ｄ
　　、Ｅ五大區塊，各房均可單獨使用，較為公平合理。
  (二)上訴人不同意原物變價分割方法：1.系爭土地，上訴人（除巳○○外）世代賴以
    耕種茶葉等作物維生與被上訴人係向另外共有人買受，等待炒地皮漲價不同，上
    訴人等不同意出售。被上訴人主張變價分割，圖獲暴利，但被上訴人及巳○○均
    係利用系爭土地向中聯信託公司等債權人抵押借款數億之多，如變價不足清償其
    債務，上訴人所得為零，且有抵押債務之負擔。2.Ｔ○○、Ｑ○、巳○○等人虛
    報住在汐止鎮○○街二號，但此屋已拆除，Ｔ○○移民美國十幾年，Ｑ○、巳○
    ○均為加拿大公民，係保固外為集團，專門炒山坡地，其持分土地係向共有人大
    房派下林金塗、林良泉、林清松及五房林金龍、林仕棋買受。現在為荒廢土地。
    被上訴人二人均在國外，如何委任代理，事堪存疑，請詳查有無合法之委任。
  (三)最好維持共有，否則依各分管之土地予以現狀分割：1.系爭共有土地，雖屬共有
    ，但自上一代五大房即以各房分管方法共有，被上訴人向大房即五房買受持分土
    地，係分管如七十八年九月五日狀末附圖紅色、橘色部分，其餘被告二、三、四
    房分管部分亦如附圖所示，數十年來各自管理，自應以各分管土地現況予以分割
    ，如有持分計算之誤差，得以價金補償之。2.被上訴人甚具野心，企圖在汐止大
    炒山坡地，向大房、五房買受持分土地後，擬再向其餘被告買售後炒地皮，因被
    拒絕，就請求變價。3.系爭共有土地，大部分為旱地，被上訴人買受後，神通廣
    大，將其部分變更為林地，致使非自耕農可擁有所有權，此為其一貫炒地皮技倆
    。4.程序瑕疵－本件起訴原列被告Ｑ○等四三名，原告僅為Ｔ○○一人，七十九
    年九月十日撤回對Ｑ○部分之起訴，當日即提出「補正聲明狀」將Ｑ○改為原告
    ，是否合法，殊堪存疑，上訴人對於訴之變更亦不同意。
　(四)土地法第三十四條之一規定，被上訴人應有持分僅有五分之二，（連巳○○在內
　　），又未依上述規定調解程序辦理，其訴顯然不適法，況系爭土地Ｔ○○因負債
　　甚多，已遭士林法院八十四年執簡字第一二六六號拍賣執行中，已失其處分權。
　(五)退一步論，八十一年十一月十八日被上訴人於庭訊時表示「不堅持變賣分割，只
    要能分到整塊地，同意其他共有人維持共有」，上訴人依此意於八十六年四月一
    日提出「試行分割圖」一分，在此圖中粉紅色部分係上訴人種植茶葉之分管地（
    佔五分之三）分與上訴人，以維持共有；藍色部分含有六八三、六八三─一、六
    八三─二、六八三─三、六八五、六八五─一、六八五─四、六八五─十二、六
    八五─十三、六八五─十四、六八五─十一等十一筆合計五分之二分與被上訴人
    ，另六八五─十一中割出一六三平方公尺應分歸上訴人（因已超出五分之二），
    但由被上訴人價購，如此此區（藍色部分）為一完整地，且與被上訴人本身單獨
    所有之六八五─五、六八五─二、六八五─三連成一片，如依此圖分割，自能兼
    顧雙方利益，不失較為適宜之方案，當庭被上訴人亦表同意。
貳、被上訴人方面：
一、聲明：
  (一)上訴駁回。
  (二)本件兩造共有如附表一至附表十所示土地卅四筆變賣所得價金應各按附表一至附
    表十所示所有權應有部分比例分配之。
二、陳述：除與原判決記載相同者，茲引用外，補陳略稱：
  (一)系爭土地所有權應有部分及繼承登記說明：1.兩造共有坐落台北縣汐止市○○○
    段，地號六五九之二、六五九之四、六五九之五、六五九之六、六五九之七、六
    五九之八、六五九之一○、六六○、六六○之三、六六○之四、六六○之六、六
    六二、六六二之一、六六三、六六五之二、六六八、六六八之一、六六八之二、
    六八二之一、六八三、六八三之一、六八三之二、六八三之三、六八五、六八五
    之一、六八五之四、六八五之六、六八五之八、六八五之九、六八五之一○、六
    八五之一一、六八五之一二、六八五之一三、六八五之一四等土地共卅四筆。其
    中原所有人潘勉於八十一年五月十一日死亡，其所有權應有部分已經其繼承人亦
    屬原共有人之玄○○、宙○○、Ｘ○○、Ｖ○、Ｕ○○、Ｒ○○辦妥繼承登記。
    上訴人林火全於八十二年一月十四日死亡，其繼承人Ａ○○、黃○○、丑○○、
    己○已依法為繼承登記。被上訴人已撤回對其他繼承人林謹、游林抱、林樣、游
    林拋、林罔等人承受訴訟之聲請（已自上訴人欄中除名）。又原審被告林清華已
    於八十年二月廿日死亡，惟其所有系爭土地地號六八三之二、六八三之三、六六
    八之一、六八二之一、六八三之一、六八五之一三、六六八、六六八之二、六八
    三、六八五、六八五之一、六八五之一二、六六五之二、六八五之一四等十四筆
    所有權應有部分各五分之一，均已於其生前之七十九年七月九日（起訴後）贈與
    其子Ｅ○○，並移轉登記在案。被上訴人撤回此十四筆土地對其他繼承人林李綢
    、李林森子、Ｄ○○承受訴訟之聲請。上訴人林金地於八十三年十月八日死亡，
    其所有權應有部分已經其繼承人亦屬原共有人之ｆ○○辦妥繼承登記。上訴人張
    林隨於八十八年三月廿五日死亡，其所有權應有部分已經其繼承人Ｌ○○、Ｍ○
    ○、Ｎ○○、Ｋ○○、Ｏ○○、Ｐ○○等六人辦妥繼承登記。上訴人林村田於八
    十八年九月廿二日死亡，其所有權應有部分已經其繼承人壬○○辦妥繼承登記。
    被上訴人撤回對其他繼承人林修政、林世政、林恒政、天○○、林淑琦、林淑瑜
    等六人承受訴訟之聲請。上訴人林嘉善於八十九年十月七日死亡，其所有權應有
    部分已經其繼承人Ｂ○○、宇○○、寅○○、申○○、卯○○等五人辦妥繼承登
    記。被上訴人撤回對其他繼承人林謝金治承受訴訟之聲請。
  (二)系爭共有土地分割方式：1.系爭土地分別為田、旱、林、建等地目，大部分屬於
    農地，而上訴人等多係繼承而來，每人之持分面積極小，無法單獨耕作達到經濟
    之效益。本件上訴人在訴訟之十幾年間，無法提出可行的現物分割方法。在經濟
    利益上，本件以變價分割為對全體共有人最有利。2.上訴人提出現物分割建議，
    然不可行：本件之土地共卅四筆，其中有林地，也有旱地及田地，林地中之十
    三分段六八五之一一地號土地之地目雖為林，但使用類別為「農牧用地」，林地
    與農地可否合併已不無可疑。上訴人雖曾主張維持持分共有，惟始終無法算出
    依其持有土地面積在分割後應分得之土地持分。而且土地並非全部毗鄰。顯示維
    持持分共有之現物分割乃是不可行。3.上訴人提出現物分割建議，理由矛盾不實
    且對共有人不利：系爭土地大部分皆無出路又缺水源，亦無灌溉溝渠通至各筆
    土地，無法續耕。幾年來，國內工資昂貴，雜工工資每日高達貳仟元，山坡地
    農耕已經無經濟效益，尤以加入世界貿易組織後，農產品必須開放進口，屆時農
    產品價格將大幅下降，耕作更不僅無利可圖，且將大虧老本。本案之土地，大
    部分地主多年來皆未實際從事耕種工作，大部分土地皆荒廢而未正常農耕使用。
    上訴人主張有耕作之必要云云，乃虛偽不實。系爭土地之共有人多數持有面積
    極少，甚至僅幾十平方公尺，尤其上訴人方面除巳○○外之四十九人，每人持分
    面積極小，根本無法達到現物利用之經濟價值，如果要發揮土地之最大效益，便
    是比照附近土地整體出售，供開發社區建築使用，才能發揮最大經濟效益。依照
    內政部頒佈之山坡地開發建築管理辦法第三條規定，山坡地開發建築面積不得少
    於十公頃，而本案土地全部面積合計不到三公頃，如再分割，越割越小，更無法
    單獨使用，且嗣後共有人愈多，糾紛更是永無解決之日。必須整體出售，利用價
    值高，才能賣到高價，對共有人才真正有利。本案土地內夾有公有地，無法分
    割出售，須由整體開發者價購，故就社會經濟利益考量，未來使用價值亦以整體
    出售為宜。因此，請求採原審判決之變價分割為宜。因此，請求採原審判決之變
    價分割為宜。
  (三)其餘陳述：1.兩造共有土地各當事人持有土地之面積詳如被上訴人所提附表Ａ明
    細表所示。2.依上訴人現物分割方式，被上訴人及巳○○分得六八二之一、六八
    三、六八三之一、六八三之二、六八三之三、六八五、六八五之一、六八五之八
    、六八五之九、六八五之十二、六八五之十三、六八五之十四地號土地全部，及
    六八五之六甲地號土地持分萬分之八七一八，持分面積五、六八四平方公尺；六
    八五之十一甲地號土地持分萬分之四九一一，持分面積二、二九一平方公尺，如
    被上訴人所提附表Ｃ明細表所示。3.被上訴人及巳○○三人分得部分再分配為：
    六八三、六八三之一、六八三之二、六八三之三地號全部，及六八五之十三地
    號持分百分之九，面積四七‧六平方公尺，分歸Ｔ○○。六八五、六八五之一
    、六八五之十四地號全部，及六八五之十三地號持分百分之九十一，面積四八一
    ‧四平方公尺；六八五之十二地號持分萬分之二三四九，面積二○‧二平方公尺
    ，分歸巳○○。六八二之一、六八五之八、六八五之九地號全部，及六八五之
    六甲地號持分萬分之八七一八，面積五、六八四平方公尺；六八五之十一甲地號
    持分萬分之四九一一，面二二九一平方公尺；六八五之十二地號持分萬分之七六
    五一，面積六五‧八平方公尺，分歸Ｑ○，以上詳如附表Ｂ所示。4.ａ○○、ｂ
    ○○係系爭六五九之八地號土地之共有人，爰追加為為本件當事人即上訴人。
    理  由
壹、程序方面
一、上訴人林金地於八十三年十月八日死亡，有臺灣臺東地方法院檢察署相驗屍體證
    明書可稽，經本院查明ｆ○○為上訴人林金地之繼承人，有
    人張林隨於八十八年三月二十五日死亡，有
    添全、Ｍ○○、Ｎ○○、Ｋ○○、Ｏ○○、Ｐ○○為上訴人張林隨之繼承人，有
    稽，經本院查明壬○○為上訴人林村田之繼承人，有
    善於八十九年十月七日死亡，有
    興、宇○○、寅○○、申○○、卯○○為上訴人林嘉善之繼承人，有
    憑，本院分別裁定命上開繼承人應即續行本件訴訟。
二、按分割共有物之訴，其訴訟標的對於全體共有人必須合一確定，ａ○○、ｂ○○
    為系爭六五九之八地號土地之共有人，被上訴人於本院審理中追加渠等為當事人
    ，而故本件上訴人丑○○等人提起上訴，其效力自及於同造未上訴之人，爰併列
    其為上訴人。
三、上訴人Ｅ○○、庚○、Ｖ○、巳○○經合法通知，未於言詞辯論期日到場，核無
    民事訴訟法第三百八十六條所列各款情形，爰依被上訴人聲請由其一造辯論而為
    判決。
貳、實體方面：
一、被上訴人主張：如附表一至附表十所示土地係兩造共有，應有部分如附表一至附
    表十所示，該建物並無因物之使用目的不能分割情形，兩造亦未約定不予分割，
    惟屢經洽商，未能達成分割協議，且因系爭土地分別為田、旱、林、建等地目，
    每人應有部分小，無法單獨耕作達經濟效益，因求為以變賣方法分割系爭建物之
    判決。
二、上訴人（曾於原審或本院到場者）則以：不同意分割，如定要分割，應原物分割
    ，且不同意變價分割，因上訴人等均係同宗親屬，各房間可合作共耕，請依上訴
    人之分割草案圖及附表而為分割，將土地分為Ａ、Ｂ、Ｃ、Ｄ、Ｅ五大區塊，各
    房均可單獨使用，較為公平合理，但被上訴人如未將其所設定之抵押權塗銷，上
    訴人仍不同意分割等語資為抗辯。
三、按各共有人如非因物之使用目的不能分割或契約訂有不分割之期限者，得隨時請
    求分割共有物；分割之方法，不能協議決定者，法院得因任何共有人之聲請，命
    為以原物分配於各共有人，或變賣共有物，以價金分配於各共有人，民法第八百
    二十三條第一項及第八百二十四條第二項分別定有明文。查被上訴人主張如附表
    一至十所示土地係兩造共有，應有部分如附表一至十所示，該土地並無因物之使
    用目的不能分割情形，兩造亦無不予分割之約定，惟未能達成分割之協議等情，
    為到場上訴人所不爭，並有土地登記謄本在卷可證（見外放證物），自堪信為真
    實。查兩造對於系爭共有之土地既無不分割之約定，該土地亦無因物之使用目的
    不能分割情形，且兩造迄不能達成分割之協議，則被上訴人起訴請求分割，揆諸
    首揭規定，自無不合，應准許之。是本件應審究者厥為究應原物分割或變價分割
    ？
四、按農業發展條例第十六條規定：「每宗耕地分割後每人所有面積未達○．二五公
    頃者，不得分割。但有下列情形之一者，不在此限：一、因購置毗鄰耕地而與其
    耕地合併者，得為分割合併；同一所有權人之二宗以上毗鄰耕地，土地宗數未增
    加者，得為分割合併。二、部分依法變更為非耕地使用者，其依法變更部分及共
    有分管之未變更部分，得為分割。三、本條例中華民國八十九年一月四日修正施
    行後所繼承之耕地，得分割為單獨所有。四、本條例中華民國八十九年一月四日
    修正施行前之共有耕地，得分割為單獨所有。五、耕地三七五租約，租佃雙方協
    議以分割方式終止租約者，得分割為租佃雙方單獨所有。六、非農地重劃地區，
    變更為農水路使用者。七、其他因執行土地政策、農業政策或配合國家重大建設
    之需要，經中央目的事業主管機關專案核准者，得為分割。前項第三款及第四款
    所定共有耕地，辦理分割為單獨所有者，應先取得共有人之協議或法院確定判決
    ，其分割後之宗數，不得超過共有人人數。」。上訴人雖主張：如需分割應依渠
    等分管之方式分割云云，惟未獲被上訴人之同意，且經本院多次勸諭兩造協議分
    割，均未達成一致之分割方案，況查系爭土地分別為田、旱、林、建等地目，其
    中亦有農牧用地，此有卷附土地登記簿謄本可稽 (均見外放證物)，依農業發展
    條例之規定，禁止農地細分，且系爭土地多達三十四筆，共有人多達六十人，應
    有部分不一，如按原物分割將將頗為零細，不能使用，有違經濟效益原則，不利
    管理使用，原物分割確有事實上困難，況兩造纏訟一、二十年，雖經多次協調，
    兩造對於分割方法均無法達成協議，而系爭土地雖有部分係農地，但共有農地整
    筆變賣，以價金分配共有人，並不發生農地細分情形，因之不在農業發展條例限
    制之列，本院審酌上述情形，認以變賣共有物，所得價金各按附表一至附表十所
    示兩造所有權應有部分比例分配為適當。
五、綜上所述，本件被上訴人依民法第八百二十四條第二項第二款規定，請求將兩造
    共有系爭土地准予變賣，以所得價金分配於各共有人之分割方法為可採，應予准
    許，原審依此所為判決，於法並無不合。上訴意旨指摘原判決為不當，求予廢棄
    改判，為無理由，應予駁回。又上訴人因有部分死亡，繼承原共有人之應有部分
    ，已如上述，致其就系爭不動產之應有部分有所變更，爰併更正原審判決主文第
    一項。
六、本件事證已臻明確，兩造其餘主張與舉證，與本件判決結果無涉，毋庸一一審酌
    ，併予敘明。
七、據上論斷，本件上訴為無理由，依民事訴訟法第四百六十三條、第三百八十五條
    第一項前段、第四百四十九條第一項、第七十八條、第八十五條第一項前段判決
    如主文。
中　　　華　　　民　　　國　　九十三　　年　　十二　　月　　　二十二　　日
                                民事第十六庭
                                    審判長法  官  許  正  順
                                          法  官  陳  邦  豪
                                          法  官  魏  麗  娟
右正本係照原本作成。
如不服本判決，應於收受送達後二十日內向本院提出上訴書狀，其未表明上訴理由者
，應於提出上訴後二十日內向本院補提理由書狀（均須按他造當事人之人數附繕本）
上訴時應提出委任律師或具有律師資格之人之委任狀；委任有律師資格者，另應附具
律師資格證書及釋明委任人與受任人有民事訴訟法第四百六十六條之一第一項但書或
第二項（詳附註）所定關係之釋明文書影本。
中　　　華　　　民　　　國　　九十三　　年　　十二　　月　　　二十七　　日
　　　　　　　　　　　　　　　　　　      書記官  曾  瓊  安
附註：
民事訴訟法第四百六十六條之一（第一項、第二項）：
對於第二審判決上訴，上訴人應委任律師為訴訟代理人。但上訴人或其他法定代理人
具有律師資格者，不在此限。
上訴人之配偶、三親等內之血親、二親等內之姻親，或上訴人為法人、中央或地方機
關時，其所屬專任人員具有律師資格並經法院認為適當者，亦得為第三審訴訟代理人
。
